【裁判字號】    97,家抗,103
【裁判日期】    971125
【裁判案由】    選任遺產管理人
【裁判全文】
臺灣臺南地方法院民事裁定             97年度家抗字第103號
抗  告  人  財政部國有財產局台灣南區辦事處台南分處
法定代理人  甲○○
相  對  人  台灣土地銀行股份有限公司
法定代理人  乙○○
上列抗告人因與相對人間就被繼承人吳政義選任遺產管理人事件
，對於中華民國97年9月30日本院97年度財管字第85號裁定提起
抗告，本院裁定如下：
    主      文
抗告駁回。
抗告程序費用新台幣壹仟元由抗告人負擔。
    理      由
一、按先順序繼承人均拋棄其繼承權時，由次順序之繼承人繼承
    。其次順序繼承人有無不明或第四順序之繼承人均拋棄其繼
    承權者，準用關於無人承認繼承之規定。又繼承人之有無不
    明而不能依民法第1177條選定遺產管理人時，利害關係人得
    聲請法院選任遺產管理人。民法第1176條第6項、第1178條
    第2項分別定有明文。
二、本件相對人於原審聲請意旨略以：被繼承人吳政義（男，民
    國○○年○○月○日生，身分證統一編號：Ｚ000000000號，生前
    最後住所：台南縣新營市○○里○○鄰○○路803巷4弄2號）
    於93年6月20日死亡，其法定繼承人皆已依法拋棄繼承，且
    親屬會議亦未於繼承開始後1個月內選定遺產管理人。又被
    繼承人吳政義生前邀同蔡長昇為連帶保證人，於84年9月5日
    向相對人借款新台幣（下同）25,000,000元，並以其所有高
    雄縣美濃鎮○○段8地號土地向相對人設定最高限額抵押權
    30,000,000元，作為對相對人借款之擔保，期限3年，詎吳
    政義於93年6月20日死亡，其對相對人尚負有25,000,000元
    債務及利息尚未清償完畢，是相對人為被繼承人吳政義之債
    權人而為利害關係人，為免相對人無法行使債權而影響權益
    ，爰聲請選任被繼承人吳政義之遺產管理人等語。
三、抗告意旨略以：
  （一）按司法院74年10月15日（74）院台廳一字第05786號函
        示：「嗣後各地方法院受理有關無人承認繼承遺產管理
        事件時，先順序繼承人均拋棄繼承，其次順序繼承人有
        無不明而應準用關於無人承認繼承之規定時，應先審核
        可否依民法第1177條規定選定遺產管理人。如無法選定
        遺產管理人者，因此類拋棄繼承事件，多屬遺債大於遺
        產，形同破產，儘量避免選任國有財產局為遺產管理人
        」，以及抗告人91年2月27日台財產局接字第091000498
        2號函轉司法院秘書長90年12月20日（90）秘台廳民一
        字第30224號函示「檢送司法院秘書長90年12月20日（
        90）秘台廳民一字第30224號函影本乙份，司法院秘書
        長已轉知台灣高等法院等，請各法院受理有關無人承認
        繼承遺產管理人事件時，宜注意依財政部修正之代管無
        人承認繼承遺產作業要點及該院74年10月15日（74）院
        台廳一字第05786號函辦理」。
  （二）查抗告人於97年10月6日接獲鈞院97年度財管字第85號
        民事裁定，選任為被繼承人吳政義之遺產管理人，經細
        閱該民事裁定理由欄第2項之記載，衡諸一般常情，被
        繼承人吳政義之法定繼承人之所以聲明拋棄繼承，不外
        乎被繼承人之遺債大於遺產，有破產之餘，審究本案，
        被繼承人吳政義雖積欠相對人巨額債務，但仍遺留供擔
        保之不動產，惟其法定繼承人仍聲明拋棄繼承，足見被
        繼承人吳政義之遺債大於遺產，再者，人性戀財，若被
        繼承人所遺留之財產，於清償債務後仍有剩餘，其繼承
        人豈有拋棄繼承之理？因之被繼承人吳政義即可能屬於
        遺債大於遺產，有破產之虞。此類遺債大於遺產案件，
        已無多餘財產可收歸國有，其遺產管理人之主要職責為
        配合債權人及法院之查封、拍賣程序，以完成被繼承人
        債務之清償，類此案件，並非得由專司管理國家財產之
        相關機關擔任遺產管理人，亦可選任具相關專業知識之
        律師或社會公正人士等擔任遺產管理人，一樣能達成被
        繼承人債務清償之目的與保護債權人之權益。
  （三）次查，抗告人係國庫之財產管理機關，執行事務預算為
        全國納稅義務人之所得，而國庫對於無人承認繼承之遺
        產向有期待權，而以被繼承人遺債大於遺產之情形，遺
        產管理程序終結時，通常已無遺產可收歸國有，則選任
        抗告人為遺產管理人期間所將耗費之人力、時間實難以
        金錢衡量；且管理期間所需之花費亦由國庫代為墊付，
        不僅國庫權益受損，亦使全體納稅義務人共同承擔此不
        利益，造成浪費國家資源於少數特定人之不公現象。
  （四）末查，民法第1179條亦明文規定，拋棄繼承之繼承人並
        非不可擔任遺產管理人，而被繼承人之配偶、子女或其
        他最近親屬較清楚被繼承人之遺產、債權債務關係，就
        該其債務必較抗告人明瞭，如由其擔任遺產管理人亦能
        收事半功倍之效，且依鈞院97年度財管字第58號民事裁
        定事實理由第4項記載：「．．．選定遺產管理人，除
        慮及管理遺產之公平性外，亦需考量其適切性，亦即應
        以對被繼承人之遺產、遺債情形瞭解較深者優先選任為
        宜。．．．至原繼承人有無擔任被繼承人遺產管理人之
        意願，並不影響本院依法所為之選任．．．」等語，是
        類此拋棄繼承之遺產管理案件，實應以被繼承人之配偶
        、子女、其他最近親屬或具相關專業知識之律師、其他
        社會公正人士等為遺產管理人，更能加速遺產之清查與
        處理，爰聲請廢棄原裁定等語。
四、經查：
  （一）相對人主張之上開事實，業據其提出繼承系統表、本院
        少年暨家事庭93年10月21日93南院慶民儒繼字第1032號
        函、除戶謄本、戶籍謄本、借據、他項權利證明書、土
        地建築改良物抵押權設定契約書、土地登記第二類謄本
        （以上皆為影本）附於原審卷可稽，並經本院依職權調
        閱上開93年度繼字第1032號拋棄繼承案卷查核屬實，則
        揆諸前開說明，相對人以其為利害關係人聲請選任被繼
        承人吳政義之遺產管理人，自屬有據。
  （二）又抗告人所指司法院前述函示，僅謂儘量避免選任抗告
        人為遺產管理人，並非謂不得選任其為遺產管理人，且
        該函示對於法院亦無拘束力；而被繼承人生前之債權債
        務關係，抗告人得依其他方式獲悉，於其管理遺產上並
        無困難，其最近親屬亦未必最為知悉；參以被繼承人之
        繼承人均拋棄繼承，已無利害關係，如選任渠等擔任遺
        產管理人，難期其將來執行職務能克盡職守，是為期公
        正，實不宜選任渠等為遺產管理人。
  （三）再者，被繼承人之遺產，於遺產管理人完成清償債權並
        交付遺贈物等清算程序前，是否有賸餘，無從知悉，而
        依上述說明，各順序之繼承人均拋棄繼承者，其剩餘財
        產歸屬國庫，抗告人為國庫之綜理機關，為國有財產法
        第9條第2項所明定，其備有財產管理之專才，雖其經費
        支出屬國家資源，但保護無人繼承財產之債權人之權利
        ，亦屬政府之義務，於遺產管理指定之實際運作，仍認
        選任國有財產局為遺產管理人較律師或一般社會公正人
        士更為妥適。
  （四）綜上所述，原審據此指定抗告人為被繼承人吳政義之遺
        產管理人，經核並無不合，抗告意旨復未述明原裁定選
        任其為被繼承人吳政義之遺產管理人有何違法或其他不
        當之處，是其提起抗告，聲明廢棄原裁定，非有理由。
五、據上論結，本件抗告為無理由，爰依非訟事件法第21條第2
    項、第24條第1項、第46條，民事訴訟法第495條之1第1項、
    第449條第1項、第95條、第78條，裁定如主文。
中    華    民    國    97    年    11    月    25    日
                  家事法庭審判長法  官  鍾宗霖
                                法  官  楊佳祥
                                法  官  林育幟
上為正本係照原本作成。
如不服本裁定，僅得於收受本裁定正本送達後10日內以適用法規
顯有錯誤為理由，向本院提出再抗告狀（須附繕本一份及繳納再
抗告費新台幣1000元），並經本院許可後始可再抗告。
中    華    民    國    97    年    11    月    25    日
                                書記官  歐貞妙


司法院資訊處製作；財團法人民間司法改革基金會備份。
